最高法院刑事判決　　　　　　九十四年度台上字第二二九二號
　　上　訴　人　甲○○
上列上訴人因誣告案件，不服台灣高等法院台中分院中華民國九
十四年一月二十五日第二審更審判決（九十二年度重上更（一）
字第四一號，起訴案號：台灣台中地方法院檢察署八十六年度偵
字第二三九四四號），提起上訴，本院判決如下：
    主  文
原判決撤銷，發回台灣高等法院台中分院。
    理  由
本件原判決認定上訴人甲○○係建杰建設有限公司（下稱建杰公
司）之實際負責人，其子王勝仕為該公司之名義負責人，上訴人
及王勝仕為清理與周明雄及江桐局間之債務，同意將建杰公司興
建坐落台中市○○區○○段二五０地號土地應有部分暨門牌號碼
台中市○○路○段五十八之一號之一樓、二樓及六樓建物所有權
移轉予周明雄。嗣上訴人對於上開協議反悔，竟與王勝仕共同基
於意圖使周明雄、江桐局，代書邱桂鳳、張欽旭受刑事處分之犯
意聯絡，接續由上訴人(1)於民國八十五年七月十八日，具狀向台
灣台中地方法院檢察署誣指：周明雄承購上開土地及一、二樓建
物，全部金額新台幣二千二百萬元，未按照協議繳款就辦理所有
權移轉登記，邱桂鳳有違反代書業務之規定；又於八十五年六月
二十八日盜過戶六樓建物所有權，涉犯背信、詐欺罪。(2)於八十
五年八月二十六日及九月二日之刑事補充狀誣指：周明雄串通張
欽旭盜領建杰公司印鑑證明，盜過戶一樓建物所有權。(3)於八十
五年八月三十日之補充理由狀誣指：周明雄串通張欽旭盜辦理一
樓建物所有權之移轉登記，周明雄、張欽旭、邱桂鳳共謀詐欺犯
罪。再由王勝仕以建杰公司法定代理人身分(4)於八十五年十月十
五日書具刑事告訴理由狀誣指：周明雄勾串張欽旭將一樓建物所
有權以買賣為由辦理移轉登記予周明雄。周明雄涉有刑法第二百
十條偽造私文書罪、第二百十四條使公務員登載不實罪、第二百
十六條行使偽造私文書罪、第二百十七條盜用印章罪及第三百三
十九條詐欺取財罪。(5)於八十六年九月十二日之補充告訴理由狀
誣指：張欽旭詐騙建杰公司之公司負責人和股東大小印章，盜領
公司印鑑證明，偷過戶一樓、六樓建物，周明雄勾串邱桂鳳偷過
戶一、二樓全部，周明雄、張欽旭、邱桂鳳有偽造文書犯行等情
，而以第一審未就上開(2)(3)(5)之誣告犯行併予審酌，有所未洽，
因而撤銷第一審判決，改判論處上訴人共同誣告罪刑，固非無見
。
惟查：（一）刑事訴訟法第九十五條第一款規定：「訊問被告，
應先告知犯罪嫌疑及所犯所有罪名。罪名經告知後，認為應變更
者，應再告知。」此乃被告在刑事訴訟法上應受告知之權利，為
行使防禦權之前提。其所謂「犯罪嫌疑及所犯罪名」，除起訴書
所記載之犯罪事實及所犯法條外，自包括依刑事訴訟法第二百六
十七條規定起訴效力所擴張之犯罪事實及罪名，至遲應於審判期
日踐行上開告知之程序，使被告知悉而充分行使其防禦權，始能
避免突襲性裁判，而確保其權益；否則，如僅就原起訴之犯罪事
實及罪名調查，辯論終結後，擅自擴及起訴書所記載者以外之犯
罪事實或變更起訴所引應適用之法條而為判決，就此等未經告知
之犯罪事實及新罪名而言，無異剝奪被告依同法第九十六條、第
二百八十八條之一、第二百八十九條等規定所應享有之辯明罪嫌
及辯論等程序權，難謂於判決無影響，自應認該判決違背法令。
本件起訴書、第一審判決、原審法院前審判決均僅認上訴人有上
開(1)(4)部分誣告周明雄、邱桂鳳之犯罪事實，原判決以上開(2)(3)
(5)部分與起訴部分係接續犯，為同一犯罪事實，而併予論處。但
依原審準備程序及審判筆錄之記載，原審於訊問之初告知上訴人
其犯罪之嫌疑及所犯所有罪名均「詳如起訴書、原審（即第一審
）判決書所載」（見原審更審卷一第三十一頁倒數第四行、第一
一九頁第八行、原審更審卷二第八十二頁倒數第三行、第一八一
頁第七行），且於審判期日亦僅就該(1)(4)部分之犯罪事實為調查
證據及辯論（見原審更審卷二第一九一頁至第一九二頁，第一九
四頁），對於上開(2)(3)(5)部分之犯罪事實始終未為告知，其所踐
行之訴訟程序，難謂於法無違。（二）有罪之判決書，應記載犯
罪之事實，諸凡有關犯罪之時間、地點、方法、態樣，以及其他
與適用法律有關之事項，均應為詳實之記載，始足為適用法律之
依據。又有罪之判決書，不僅應於事實欄內詳加記載與適用法律
論罪科刑有關之犯罪構成事實，並應於理由欄內將認定犯罪事實
所憑之證據及其認定之理由，詳為敘明，始足為適用法律及判斷
其適用是否適當之準據。倘事實欄已有敘及，而理由欄內未加說
明，是有理由不備之違背法令。原判決事實欄記載上訴人「與王
勝仕共同基於意圖使周明雄、江桐局，代書邱桂鳳、張欽旭受刑
事處分之犯意聯絡」，接續為上開(1)(2)(3)(4)(5)之誣告犯行，然查
各該部分上訴人與王勝仕申告之事實，並無指訴江桐局涉有何項
罪嫌之情事，原判決對於上訴人究於何時？何地？以何方法？意
圖使江桐局受何刑事處分？均未見記載，理由欄對於如何認定上
訴人有使江桐局受刑事處分之證據，亦未加說明，併有理由不備
之違誤。上訴人上訴意旨執以指摘原判決違背法令為有理由，應
認原判決仍有撤銷發回更審之原因。
據上論結，應依刑事訴訟法第三百九十七條、第四百零一條，判
決如主文。
中　　華　　民　　國　九十四　年　　五　　月　　五　　日
                      最高法院刑事第十庭
                          審判長法官  陳　正　庸
                                法官  賴　忠　星
                                法官  王　居　財
                                法官  林　開　任
                                法官  林　立　華
      本件正本證明與原本無異
                                      書  記  官
中　　華　　民　　國　九十四　年　　五　　月　  十　　日
                                                      Ｃ
